臺灣高等法院刑事判決
110年度上訴字第420號
上  訴  人  臺灣桃園地方檢察署檢察官
被      告  鄭美婷



上列上訴人因被告違反毒品危害防制條例案件，不服臺灣桃園地
方法院109年度審訴字第1376號，中華民國109年12月2日第一審
判決（起訴案號：臺灣桃園地檢察署109年度毒偵字第1244號）
，提起上訴，本院判決如下：
    主  文
上訴駁回。
    理  由
一、公訴意旨略以：被告甲○○基於施用第一級毒品海洛因之犯意
    ，於民國109年2月19日凌晨0時許，在其位於桃園市○○區○○○
    街00號3樓居所內，以將海洛因摻入香菸內點燃吸食之方式
    ，施用第一級毒品海洛因1次。因認被告涉犯毒品危害防制
    條例第10條第1項之施用第一級毒品罪嫌。
二、按起訴之程式違背規定者，應諭知不受理之判決，並得不經
    言詞辯論為之，刑事訴訟法第303條第1款、第307條分別定
    有明文。而施用第一、二級毒品為犯罪行為，毒品危害防制
    條例第10條設有處罰規定。故施用第一、二級毒品者，本應
    科以刑罰。惟基於刑事政策，對合於一定條件之施用者，則
    依同條例第20條之規定，施以觀察、勒戒及強制戒治之保安
    處分。又109年1月15日修正公布、同年7月15日施行之毒品
    危害防制條例第20條第3項規定，犯第10條之罪於觀察、勒
    戒或強制戒治執行完畢釋放後，3年後始再犯者，不論其行
    為係在新法施行生效前或施行生效後所為（同條例第35條之
    1第1、2款參照），均應適用同條第1、2項（即應先觀察勒
    戒或強制戒治）之規定，又上開所謂「3年後再犯」，只要
    本次再犯（不論修正施行前、後）距最近1次觀察、勒戒或
    強制戒治執行完畢釋放，已逾3年者，即該當之，不因其間
    有無犯第10條之罪經起訴、判刑或執行而受影響（最高法院
    刑事大法庭109年度台上大字第3826號裁定參照）。同條例
    第35條之1第1款及第2款前段規定，該次修正施行前犯同條
    例第10條之罪之案件，於該條例施行後，偵查中，由檢察官
    依修正後規定處理；審判中，由法院或少年法院（地方法院
    少年法庭）依修正後規定處理。是犯同條例第10條第1項之
    施用第一級毒品罪、同條第2項之施用第二級毒品罪者，不
    論行為係在修正前或修正後，法院審判中之案件均應依新法
    規定處理。而同日施行之修正後同條例第23條第2項規定「
    觀察、勒戒或強制戒治執行完畢釋放後，3年内再犯第10條
    之罪者，檢察官或少年法院（地方法院少年法庭）應依法追
    訴或裁定交付審理」，已明定對同條例第10條第1項、第2 
    項所定施用毒品罪之起訴，須具備觀察、勒戒、強制戒治等
    保安處分執行完畢釋放後3年内再犯之要件，即以係以「觀
    察、勒戒或強制戒治執行完畢釋放後，3年內再犯」為其訴
    追條件，至於起訴、判刑或執行等刑事處罰執行完畢釋放後
    3年内再犯之情形，則不屬之（最高法院109年度台上字第35
    22號、第3758號、第3777號判決意旨、109年度台上大字第3
    536號裁定參照）。
三、又毒品危害防制條例第24條第1項規定「附命完成戒癮治療
    之緩起訴處分」(下稱「附命緩起訴」）程序（109年1月15 
    日修正公布之同條項規定，尚未施行），依現行實務見解，
    犯同條例第10條第1項、第2項之施用第一級或第二級毒品罪
    者，如已完成「附命緩起訴」之戒癮治療，事實上已接受等
    同「觀察、勒戒或強制戒治」執行完畢釋放之處遇，則如於
    同條例第23條第2項所定「3年」内，再犯施用第一級或第二
    級毒品罪，顯現其再犯率甚高，原規劃之「附命緩起訴」完
    成戒癮治療制度功能無法發揮成效，已無再次接受「觀察、
    勒戒或強制戒治」處遇之必要，自應依該條例第23條第2項
    規定之相同法理，逕行追訴（提起公訴或聲請簡易判決處刑
    ），而無再依該條例第20條第1項重行聲請觀察、勒戒或強
    制戒治之必要，且此經「附命緩起訴」，應以經「附命緩起
    訴」並「完成戒癮治療」後，起算該「3年」内再犯之期間
    （最高法院109年度台非字第76號、第77號判決意旨參照)。
    參酌毒品危害防制條例第20條之立法理由，施用毒品者未完
    成「附命緩起訴」之戒癮治療，緩起訴處分後經撤銷，其緩
    起訴處分並未完成，自不得解為等同「觀察、勒戒」之處遇
    已完成，即不得認其事實上已接受等同「觀察、勒戒或強制
    戒治」執行完畢釋放之處遇，自無從依此起算3 年之再犯期
    間。
四、經查：
  ㈠被告甲○○前因施用第二級毒品，經臺灣桃園地方法院以102年
    度毒聲字第471號裁定送觀察、勒戒後，因認有繼續施用毒
    品之傾向，再經臺灣桃園地方法院以104年度毒聲字第516 
    號裁定令入戒治處所施以強制戒治，因戒治成效經評定為合
    格，於105年3月7日停止戒治而執行完畢依法釋放，並經臺
    灣桃園地方檢察署檢察官以105年度戒毒偵字第30號為不起
    訴處分確定。嗣被告前於107年5月間復因施用毒品案件，經
    臺灣桃園地方檢察署於108年1月24日以107年毒偵字第4732
    號為附命戒癮治療之緩起訴處分，緩起訴期間為108年2月12
    日至109年8月11日，嗣因被告未依規定完成戒癮治療，而再
    犯施用第一級毒品案件，經檢察官以109年度撤緩字第396 
    號撤銷該緩起訴處分，並以109年度撤緩毒偵字第591號提起
    公訴，現另案繫屬中，有臺灣桃園地方檢察署107年度毒偵
    字第4732號緩起訴處分書、109年度撤緩字第396號撤銷緩起
    訴處分書、109年度撤緩毒偵字第591號起訴書及本院被告前
    案紀錄表在卷可稽(見本院卷）。
　㈡本件被告復基於施用第一級毒品之犯意，於109年2月19日凌
    晨0時許，在其位於桃園市○○區○○○街00號3樓居所內，以將
    海洛因摻入香菸內點燃吸食之方式，施用第一級毒品海洛因
    1次之犯行，業據被告於警詢及偵查中坦承不諱（見毒偵卷
    第16、57、58頁），且被告斯時為警採集之尿液檢體送驗結
    果，確呈嗎啡陽性反應，有卷附之桃園市政府警察局毒品案
    被採尿人真實姓名與編號對照表、台灣檢驗科技股份有限公
    司濫用藥物實驗室-台北109年4月6日出據之濫用藥物檢驗報
    告在卷可稽（見毒偵卷第35、75頁)。是被告上開出於任意
    性之自白核與事證相符，可以採信，其確有施用第一級毒品
    犯行無訛。
　㈢被告於109年2月19日再犯本案施用毒品犯行，屬三犯以上，
    雖於107年間因施用毒品案件，經檢察官為為附命完成戒癮
    治療之緩起訴處分，惟該緩起訴處分，嗣經同署撤銷並起訴
    (109年撤緩毒偵字第591號），揆諸前揭規定說明，此附命
    戒癮治療既無法等同「觀察、勒戒或強制戒治」之處遇，則
    被告本案施用毒品前最近一次强制戒治執行完畢係於105年3
     月間，距本案施用犯行已逾3年，本案即應再予觀察、勒戒
    或強制戒治，是檢察官提起公訴，核屬起訴違背法定程式，
    應依刑事訴訟法第303條第1款規定，判決公訴不受理。
五、原審同此認定，以被告確有施用第一級毒品之犯行，惟與其
    最近1次因施用毒品而經觀察、勒戒執行完畢相距已逾3 年
    ，而諭知公訴不受理，核無不合。檢察官上訴意旨略以：「
    毒品危害防制條例於97年4月30日修正後，對於進入司法程
    序之戒癮治療方式，採取『觀察、勒戒或強制戒治』及『附命
    緩起訴』雙軌制，其目的在給予施用毒品者戒毒自新機會。
    被告既同意參加戒癮治療，由檢察官採行『附命緩起訴』方式
    ，此後『附命緩起訴』經撤銷，自不能再改採『觀察、勒戒或
    強制戒治』方式，重啟處遇程序。是該條例第24條乃一般刑
    事訴訟程序之例外規定，屬刑事訴訟法第1條第1項規定之『
    其他法律所定之訴訟程序』。該條第2項規定已明示施用毒品
    案件於撤銷緩起訴處分後之法律效果為『依法追訴』，此乃因
    被告事實上已接受等同『觀察、勒戒』之處遇，惟其竟未能履
    行該條件，自應於撤銷緩起訴處分後就前案依法起訴，而無
    再次聲請法院裁定觀察、勒戒之必要。又附命緩起訴後，3
    年（原規定5年）內再犯施用第一級或第二級毒品者，因其
    事實上已接受等同觀察、勒戒處遇，顯見再犯率甚高，原規
    劃之制度功能已無法發揮成效，自得依109 年1月15日修正
    公布之毒品危害防制條例第23條第2項或修正公布前第24條
    第2項規定之相同法理，逕行提起公訴，無再依修正後毒品
    危害防制條例第20條第1項重為聲請觀察、勒戒必要（最高
    法院104年度第2次刑事庭會議決議意旨參照）。本件被告前
    因施用毒品行為，經檢察官以107年度毒偵字第4732號為附
    命完成戒癮治療之緩起訴處分確定，於該緩起訴處分確定後
    3年內再犯本案施用毒品行為，其事實上等同觀察、勒戒處
    遇，應逕行起訴，並無再次聲請法院裁定觀察、勒戒之必要
    ，原判決以上開理由逕諭知不受理判決，自有未洽。爰請求
    將原判決撤銷，更為適法判決等語。」由，指摘原判決不當
    。然查：原審已詳敘明於被告前因施用毒品案件，經臺灣桃
    園地方法院裁定送觀察、勒戒後，因認有繼續施用毒品之傾
    向，再經臺灣桃園地方法院以104年度毒聲字第516號裁定令
    入戒治處所施以強制戒治，因戒治成效經評定為合格，於10
    5年3月7日停止戒治而執行完畢依法釋放，並經臺灣桃園地
    方檢察署檢察官以105年度戒毒偵字第30號為不起訴處分確
    定，嗣於107年5月間復因施用毒品案件，經檢察官為附命完
    成戒癮治療之緩起訴處分，因被告未依規定完成戒癮治療，
    再犯施用第一級毒品案件，經同署撤銷緩起訴並起訴，現另
    案繫屬中，揆諸前揭說明，此附命戒癮治療既無法等同「觀
    察、勒戒或強制戒治」之處遇，則被告本案施用毒品前最近
    一次強制戒治執行完畢係於105年3 月間，距本案施用犯行
    已逾3年，即不得另提起刑事追訴，應再予觀察、勒戒或強
    制戒治，是檢察官就此部分提起公訴，核屬起訴違背法定程
    式，應判決公訴不受理，法院無庸依職權裁定觀察、勒戒。
    檢察官就本件犯行自得依職權決定聲請觀察、勒戒或戒癮治
    療，不因案件繫屬在本次毒品危害防制條例修法施行前、後
    而異。故檢察官之上訴，為無理由，應予駁回，且不經言詞
    辯論為之。
據上論斷，應依刑事訴訟法第368條、第372條，判決如主文。
中　　華　　民　　國　　110 　年　　2 　　月　　8 　　日
　　　　　　　　　刑事第十七庭  審判長法　官  鄭水銓 
　　　　　　　　　　　　　　　　　    法　官  李世華
　　　　　　　 　 　　　　　　　　　　法　官  黃雅芬
以上正本證明與原本無異。
如不服本判決，應於收受送達後20日內向本院提出上訴書狀，其
未敘述上訴之理由者並得於提起上訴後20日內向本院補提理由書
（均須按他造當事人之人數附繕本）「切勿逕送上級法院」。
                                      書記官  鄭雅云
中　　華　　民　　國　　110 　年　　2 　　月　　8 　　日